最高法院刑事判決　　　　　　　　　　　　　　　九十三年度台上字第一四五八號
　　上　訴　人　台灣高等法院台南分院檢察署檢察官
　　上　訴　人
　　即　被　告　甲○○
　　　　　　　　　　　　（另案在台灣高雄第二監獄執行中）
右上訴人等因被告常業詐欺案件，不服台灣高等法院台南分院中華民國九十一年三月
六日第二審判決（九十年度上訴字第八三二號，起訴案號：台灣嘉義地方法院檢察署
八十八年度偵字第六四七一、七三五九號），提起上訴，本院判決如左：
    主  文
原判決撤銷，發回台灣高等法院台南分院。
    理  由
本件原判決認定：上訴人即被告甲○○與張議濃（業經第一審判刑確定）及化名「嘉
成」、「張議祥」、「楊志明」等不詳姓名成年男子，意圖為自己不法之所有，並基
於常業犯意之聯絡，先於民國八十八年五月二十五日及八十八年六月七日，以張議濃
名義，向彰化商業銀行嘉義分行友愛路辦事處請領支票使用，復於八十八年九月十四
日，以張議濃為負責人，向嘉義市政府申請，在嘉義市○○○街設立「順興企業行」
，另在嘉義縣水上鄉寬士村崎子頭七０一─一０一之二號開設「味達水產調理食品行
」（未向嘉義縣政府申請設立登記）作為倉庫。嗣由被告化名「蔡順發」，或持「蔡
順發」名片，或化名「林嘉成」、「張議祥」、「楊志明」，與張議濃等人於原判決
附表一所示時、地，先後向該附表一所示被害人，詐購如該附表一所示共計新台幣一
百七十六萬二千一百七十三元之貨物等情。因而撤銷第一審關於被告部分之科刑判決
，改判仍論被告以共同常業詐欺罪，處有期徒刑貳年陸月。又以公訴意旨另指：被告
與張議濃等人復向原判決附表二所示之被害人詐購貨物，亦涉有常業詐欺罪嫌部分，
經審理結果，認不能證明被告犯罪，然依公訴意旨，係認與上開有罪部分有一罪之關
係，而不另諭知無罪，固非無見。
惟按：(一)、刑法上所規定之常業罪，係指以某種犯罪為業，並恃之以維生者而言，此
項屬於常業罪構成要件之事實，應於判決事實欄詳加記載，始足為適用法律之根據。
原判決對於被告係賴本件犯罪維生之事實，並未於事實欄內為明白之認定及詳細之記
載，遽論以常業詐欺罪，自欠允當。(二)、判決所載之事實及理由，相互牴觸者，即屬
判決所載理由矛盾，依刑事訴訟法第三百七十九條第十四款之規定，其判決當然為違
背法令，足以構成撤銷之原因。依原判決事實欄之記載，被告係自八十八年五月間起
，即意圖為自己不法之所有，而與已定讞之共犯張議濃等人有共同犯罪之意思聯絡；
然原判決於理由欄內，又以被告係於八十八年九月十五日，經楊志明介紹至「味達水
產調理食品行」工作，始參與本件犯罪，因該判決附表二所示各被害人被害時間，均
在被告至該食品行任職之前等由，資為其認不能令被告擔負該附表二部分之罪責之論
據（見原判決第七頁，理由七），是關於被告參與犯罪之時間究係起於何時一節，原
判決事實之認定與理由之論述不相一致，顯有判決理由矛盾之違誤。又查，如被告果
於八十八年九月十五日始至前揭食品行任職，然原判決附表一（有罪部分）所示之犯
罪時間，係在八十八年八月三十一日至同年九月二十三日；附表二（不另諭知無罪部
分）所示之犯罪時間，係在八十八年八月二十日至同年九月二十四日。原判決就該附
表一之中，有關八十八年九月十五日被告至前揭食品行任職以前之部分，何以應同負
常業詐欺之罪責；及上開附表二之中，有關八十八年九月十五日被告至前揭食品行任
職以後之部分，何以不成立犯罪之理由，均未說明其憑以論斷之依據，遽行判決，併
有理由不備之違背法令。以上或為檢察官及被告上訴意旨所指摘，或為本院得依職權
調查之事項，應認原判決有撤銷發回之原因。
據上論結，應依刑事訴訟法第三百九十七條、第四百零一條，判決如主文。
中　　　華　　　民　　　國　　九十三　　年　　　三　　　月　　二十四　　日
                              最高法院刑事第九庭
                                  審判長法官  邵　燕　玲
                                        法官  陳　世　雄
                                        法官  惠　光　霞
                                        法官  蘇　振　堂
                                        法官  張　春　福
      右正本證明與原本無異
                                              書  記  官
中　　　華　　　民　　　國　　九十三　　年　　　三　　　月　　二十九　　日
                                                                        Ｅ
